【裁判字號】    97,訴,1139
【裁判日期】    980319
【裁判案由】    虛報進口貨物產地
【裁判全文】
臺北高等行政法院判決
                                      97年度訴字第1139號
                              .
原      告  威律股份有限公司
代  表  人  甲○○（董事長）
被      告  財政部臺北關稅局
代  表  人  饒平（局長）
訴訟代理人  乙○○兼送達代收.
            丁○○
            丙○○
上列當事人間因虛報進口貨物產地事件，原告不服財政部中華民
國97年3 月13日台財訴字第09700048190 號訴願決定（案號：第
00000000號），提起行政訴訟。本院判決如下：
    主  文
原告之訴駁回。
訴訟費用由原告負擔。
    事實及理由
一、事實概要：原告於民國（下同）93年11月7 日委由友邦事業
    有限公司，向被告報運自澳門進口成衣乙批（報單號碼：第
    CL/93/009/01322 號），原申報第1 項至第12項貨物名稱、
    數量分別如附表所示，產地均為香港。經被告查驗結果，實
    到第1 項至第12項貨物名稱、數量相符，惟產地均為中國大
    陸，且其中第1 項至第8 項、第10項及第11項貨物，核非屬
    經濟部公告准許間接進口之大陸物品，審理原告虛報進口貨
    物產地，逃避管制之違章成立；另虛報第9 項、第12項貨物
    產地，且貨物已放行提領，審酌原告有5 年內再犯海關緝私
    條例同一規定之情事，乃予加重其罰鍰二分之一，依海關緝
    私條例第37條第3 項轉據同條例第36條第1 項、第44條、第
    45條及加值型及非加值型營業稅法（下稱營業稅法）第51條
    第7 款之規定，處原告第1-8 項、第10項及第11項貨物貨價
    2.5 倍之罰鍰計新台幣（下同）333,800 元，並追徵第1 項
    至第12項貨物所漏進口稅款計22,509元（包括進口稅14,939
    元、營業稅7,570 元）。原告不服，申請復查未獲變更，提
    起訴願亦遭決定駁回，遂向本院提起行政訴訟。
二、原告起訴主張：
  (一)系爭貨物上有顯著性及牢固性之「MADE IN HONG KONG 」產
    地標示，符合經濟部國際貿易局對進口成衣之規定，此為被
    告所不爭。被告認定系爭貨物產地為中國大陸之理由略為：
    1.原告提供之產地證明書，經駐外單位查證，發證單位（香
    港中華廠商聯合會）並未簽發該產地證明。2.系爭貨物之申
    報價格及品質不高及裝貨地為澳門，僅有中國大陸符合生產
    條件。3.由另案推論本案之產地為中國大陸。4.關稅總局維
    持被告之產地認定。而原告質疑者為：1.系爭貨物放行後，
    被告方函囑原告提供產地證明，原告囑發貨商事後補具，其
    來源如何，非原告所能過問。至其效力，依關稅法第28條第
    1 項前段規定：「海關對進口貨物原產地之認定，應依原產
    地認定標準辦理，必要時，得請納稅義務人提供產地證明文
    件。」亦即產地證明書，僅在產地無法確定時，才由進口人
    提供，作為間接證明文件。系爭貨物產地應由被告認定為香
    港，則產證是否為香港中華廠商聯合會所簽發，已不足以否
    決貨物為香港製之具體事實。2.成衣非規格化之工業產品，
    其價格隨材質、款式、品牌、是否流行，採購時機而有極大
    差異，又品質高低純屬主觀看法並無具體認定標準，被告事
    隔3 年後方以申報價格及品質不高，推論僅有中國大陸符合
    生產條件。又香港產品為何由澳門運台乙節，查澳門為應台
    灣採購之需，常有向香港進貨再販售台灣情事，本案即屬上
    述情形，此為澳台貿易常態，可向業界查證即明。被告不予
    求證，反以此臆測產地為大陸，其認定違反經驗法則，自無
    足採。3.原告另案尚在行政救濟程序中，與本案無涉，被告
    卻以另案推論本案產地為大陸。4.關稅總局維持被告認定產
    地之依據為何? 何以祕而不宣？訴願決定理由仍採被告飾詞
    辯訴為理由，對認定產地為大陸無法列舉具體事證，亦無能
    推翻原告之主張，參據行政法院（現改制為最高行政法院）
    32年判字第16號及39年判字第2 號判例，均不能認為合法。
  (二)本件類此案件海關實務均科處貨價1 倍之罰鍰，並沒入貨物
    ，則如貨物無法沒入時，可否以加罰貨價1 倍以替代沒入處
    分，茲生疑義。查本案行為時為93年11月，應沒入貨物無法
    執行沒入處分時，行為時並無法律規定准以加罰貨價1 倍之
    處分以替代沒入處分，原告已於行政罰法施行（95年2 月5
    日）前，將貨物提領出售，被告已不能裁處沒入，依信賴保
    護及不溯及既往原則，即不得為價額沒入之裁處。則被告因
    貨物已出售，致不能沒入，乃加罰貨價1 倍之處分，顯然違
    法。
  (三)尚未開放進口之大陸物品，非屬法律規定之管制物品，而財
    政部卻核示其為管制品，該項核示僅為行政命令，並無立法
    授權，顯然違反法律保留原則。而本案本質核為政府機關之
    侵害財產權（財產權受憲法保障）案件，其侵權依據，依中
    央法規標準法第5 條第2 款規定，自應以法律明文規定者為
    限。尚未開放進口之大陸物品，既非法定管制品，則被告依
    財政部未經立法授權之行政命令科罰原告，該處分自屬違法
    無效。又系爭貨物皆屬「中華民國輸出入貨品分類表」內「
    輸入規定」列有「MP1 」代號者，係「大陸物品有條件准許
    輸入項目」，而非「MWO 」（大陸物品不准輸入），自非管
    制物品。並聲明求為判決撤銷訴願決定及原處分，訴訟費用
    由被告負擔。
三、被告則以：
  (一)香港、澳門幅員不廣而工資高昂，生產成本偏高，並不利於
    需密集勞力之成衣產業，惟原告卻陸續申報自澳門進口香港
    製成衣，數量龐大、報價低廉，皆與上述條件不符；再審查
    其申報價格及品質不高，裝貨地澳門之鄰近地理位置，僅有
    與之毗鄰之中國大陸符合其生產條件，且原告於同時段申報
    自澳門進口香港製成衣（報單號碼：CL/93/009/01070 ，下
    稱01070 號報單），經被告查得提供偽造之產地證明及其實
    際裝貨地點為中國大陸深圳，依法裁處，原告不服提起行政
    訴訟，為鈞院95年度訴字第03399 號判決原告之訴駁回，並
    經最高行政法院97年度裁字第00730 號裁定原告上訴駁回在
    案；同時段原告另有申報自澳門進口香港製成衣（報單號碼
    ：CL/93/009/01412 ）不服被告裁處虛報產地、逃避管制之
    處分，目前在行政訴訟中。上述諸多事證均堪供質疑系爭貨
    物產地標示之真實性，並非無據。
  (二)財政部關稅總局為防杜大陸成衣偽標香港製造自澳門啟運矇
    混進口，於94年2 月14日以台總局徵字第0941002026號函說
    明二核釋：「『海關對進口貨物原產地之認定，應依原產地
    認定標準辦理，必要時，得請納稅義務人提供產地證明文件
    』、『進口貨物原產地由進口地關稅局認定』分別為關稅法
    第28條及進口貨物原產地認定標準第4 條所明定。進口地關
    稅局為確認產地，防止未經開放准許輸入之大陸物品，假第
    三地持不實之文件迂迴進口，依據前揭規定，自得請納稅義
    務人提供產地證明文件，必要時，並依權責送請我國駐外單
    位確認其真偽並協助實地查證。」故被告於查核期間，為確
    認系爭來貨之產地，爰以93年11月12日北棧三四驗字第9334
    034 號函請原告提供相關產地證明文件及書面說明，惟原告
    僅提供具名香港中華廠商聯合會所核發之產地證明（號碼：
    2M04C188025 、2M04C188026 ），而該等證明嗣經遠東貿易
    服務中心駐香港辦事處（下稱香港辦事處）94年1 月14日港
    經發字第0050090 號函稱，並未簽發該等產地證明。姑不論
    該不實產地證明是否涉及偽造文書之違法行為，原告企圖以
    不實之產地證明掩飾其進口大陸物品，逃避管制之違法行為
    ，實已昭然若揭。被告為慎重計，除經被告機關進口貨物原
    產地認定小組96年第2 次會議討論，仍認定系案貨物產地為
    中國大陸，復函請財政部關稅總局原產地認定委員會（下稱
    原產地委員會）會商認定產地，經財政部關稅總局（下稱關
    稅總局）以96年8 月27日台總局認字第0961016808號函復略
    稱，參據被告查核結果及專家諮詢意見，綜合研判認定其原
    產地為中國大陸，足認其產地並非香港。又參諸司法院釋字
    第537 號解釋：「‧‧‧租稅稽徵程序，稅捐稽徵機關雖依
    職權調查原則而進行，惟有關課稅要件事實，多發生於納稅
    義務人所得支配之範圍，稅捐稽徵機關掌握困難，為貫徹公
    平合法課稅之目的，因而課納稅義務人申報協力義務」意旨
    ，稽徵機關於核課稅捐時，責成納稅義務人申報或舉證資料
    ，若推諉或不作為，即可能承擔由稅捐稽徵機關依查證所得
    事實逕行認定之結果。查原告對系爭貨物（成衣）之來源知
    之最稔，且相關事證存在於原告可得支配之領域，原告既主
    張有利於自己之事實，依上開說明即有提供證據之協力義務
    ，惟原告僅提供不實之產證，未能依被告通知之期限內配合
    提供相關文件供核，且於訴願階段，仍未能提供具體事證以
    實其說。被告依前揭規定論處，於法有據，依法行政，尚無
    不妥，非原告所稱無具體事實，純屬臆測。
  (三)被告對系爭貨物皆科處貨價2.5 倍之罰鍰，乃因系爭貨物查
    驗通關時，產地尚未確認，惟原告急於提領貨物，被告爰依
    關稅法第18條第3 項及財政部92年3 月19日台財關字第0920
    013867號令，對疑似大陸物品，准由原告提供包括貨價、依
    法應納稅額及可能科處罰鍰之保證金，先予押款放行；嗣既
    確認產地為中國大陸，核屬未經經濟部公告准許進口之大陸
    物品，則原應處分沒入之進口貨物，因已放行提領，被告乃
    在海關緝私條例第36條第1 項「‧‧‧處貨價一倍至三倍之
    罰鍰」之法定罰鍰倍數範圍內裁處價值2 倍之罰鍰，另因累
    犯依同條例第45條規定加重其貨價二分之一，計0.5 倍之罰
    鍰，系案貨物除第9 項及第12項外，餘皆科處貨價2.5 倍之
    罰鍰並追徵所漏進口稅費，於法有據，並無原告所稱違反信
    賴保護原則及行政罰法之規定。
  (四)財政部91年9 月19日台財關字第0910050530號令核示：「海
    關緝私條例‧‧‧所稱『管制』之涵義‧‧‧係指進口或出
    口下列規定不得進口或出口或管制輸出入之物品」，旨在明
    確界定海關緝私條例規定中有關「管制」之規範範圍，以利
    法規之適用。其所列舉之不得進、出口或管制輸出入物品，
    均有法律之明文規定或明確授權規定；行政院依懲治走私條
    例公告之「管制物品項目及其數額」固明列其中，而臺灣地
    區與大陸地區貿易許可辦法規定不得輸入之大陸物品，亦屬
    其中之一。本案原告虛報產地進口之貨物既非屬許可辦法第
    7 條規定准許輸入之大陸地區物品，即構成進口禁止輸入之
    物品而涉及逃避管制之違法行為，經查許可辦法係依據臺灣
    地區與大陸地區人民關係條例第35條第3 項授權所訂定，被
    告據以依海關緝私條例相關規定裁處，洵屬適法妥當，並未
    違反法律保留原則。
  (五)依「中華民國輸出入貨品分類表」內「輸入規定」列有「MP
    1 」代號者，屬於「大陸物品有條件准許輸入項目」；本案
    系爭貨物第1-8 項及第10-11 項，行為時皆屬「中華民國輸
    出入貨品分類表」內「輸入規定」列有「MP1 」代號者。再
    查「大陸物品有條件准許輸入項目、輸入管理法規彙總表」
    MP1 項下，系爭貨物之特別規定為M79(M79 為專案准許及委
    外加工准許進口) ，系爭貨物非屬專案准許進口或委外加工
    之貨物，故仍屬不准自大陸進口之管制物品。綜上所述，原
    告之主張顯無理由等語，資為抗辯。並聲明求為判決駁回原
    告之訴，訴訟費用由原告負擔。
四、本院之判斷：
  (一)按「報運貨物進口而有左列情事之一者，得視情節輕重，處
    以所漏進口稅額2 倍至5 倍之罰鍰，或沒入或併沒入其貨物
    ：一、虛報所運貨物之名稱、數量或重量。二、虛報所運貨
    物之品質、價值或規格。三、繳驗偽造、變造或不實之發票
    或憑證。四、其他違法行為。」「有前2 項情事之一而涉及
    逃避管制者，依前條第1 項及第3 項論處。」「私運貨物進
    口、出口或經營私運貨物者，處貨價1 倍至3 倍之罰鍰。」
    「前2 項私運貨物沒入之。」「有違反本條例情事者，除依
    本條例有關規定處罰外，仍應追徵其所漏或沖退之稅款。‧
    ‧‧」「追徵或處罰之處分確定後，5 年內再犯本條例同一
    規定之行為者，其罰鍰得加重二分之一，犯3 次以上者，得
    加重1 倍。」為海關緝私條例第37條第1 項、第3 項、第36
    條第1 項、第3 項、第44條及第45條所明定。次按「貨物進
    口時，應徵之營業稅，由海關代徵之；其徵收及行政救濟程
    序，準用關稅法及海關緝私條例之規定辦理。」「納稅義務
    人，有左列情形之一者，除追繳稅款外，按所漏稅額處一倍
    至十倍罰鍰，並得停止其營業：‧‧‧七、其他有漏稅事實
    者。」復為營業稅法第41條及第51條所明定。又進口非屬「
    臺灣地區與大陸地區貿易許可辦法」第7 條規定准許輸入之
    大陸地區物品者，即構成進口禁止輸入之物品而涉及逃避管
    制之違法行為。
  (二)如事實欄所載之事實，有系爭進口報單、01070 號報單、產
    地證明書( 編號：2M04C188025 、2M04C188026)、被告93年
    11月12日北棧三四驗字第9334034 號函、香港辦事處94年1
    月14日港經發字第0050090 號函暨所附香港中華廠商聯合會
    復函、被告進口貨物原產地認定小組96年第2 次會議記錄、
    關稅總局96年8 月27日台總認字第0961016808號函、原產地
    委員會96年第17次會議審議表、緝私報告書、本院95年度訴
    字第03399 號判決、最高行政法院97年度裁字第00730 號裁
    定、廠商違規紀錄查詢資料等件影本在原處分卷可稽，堪認
    為真實。
  (三)原告雖為前開主張，惟查：
  1.按關稅法第28條明定：「海關對進口貨物原產地之認定，應
    依原產地認定標準辦理，必要時，得請納稅義務人提供產地
    證明文件。．．．」而進口貨物原產地認定標準第4條亦規
    定：「進口貨物原產地由進口地關稅局認定，認定有疑義時
    ，由進口地關稅局報請財政部關稅總局會同有關機關及學者
    專家會商。」是進口地關稅局為確認產地，防止未經開放准
    許輸入之大陸物品，假第三地持不實之文件迂迴進口，自得
    請納稅義務人提供產地證明文件，必要時，並依權責送請我
    國駐外單位確認其真偽並協助實地查證。查被告為確認系爭
    貨物產地，以93年11月12日北棧三四驗字第9334034 號函請
    原告提供運送文件、買賣契約、相關產地證明文件及書面說
    明，原告僅提供具名香港中華廠商聯合會所核發之產地證明
    （號碼：2M04C188025 、2M04C188026 ），惟該證明經囑香
    港辦事處查證結果，以94年1 月14日港經發字第0050090 號
    函復並未簽發該產地證明（見原處分卷2 附件2 、3 ，卷1
    附件9 ），該產地證明顯非真實，自不足以為來貨產地之證
    明。原告復未能提出系爭貨物產製工廠之整線證明及香港至
    澳門（系爭貨物起運港）之運送文件，自難僅憑來貨上有「
    MADE IN HONG KONG 」之產地標示，即認其產地為香港。
  2.系爭貨物既經被告查證產地證明不實後認其產地並非香港，
    原告自應就其產地為說明並負舉證之責。惟其既未能提供系
    爭貨物原廠型錄或說明書、價目表、與國外供應商間交易價
    格之決定過程往來文件、成交文件及生產工廠之整線證明等
    ，復未積極與賣方接洽提出生產廠商資料，顯與常情不合。
    又澳門鄰近中國大陸，大陸物品充斥，為眾所周知之事。而
    原告前於93年9 月9 日以01070 號報單申報自澳門進口香港
    製成衣1 批，經被告查得提供偽造之產地證明，且其實際裝
    貨地點為中國大陸深圳，依法裁處追徵稅款及罰鍰，原告提
    起行政訴訟，業經本院以95年度訴字第03399 號判決駁回原
    告之訴，最高行政法院97年度裁字第00730 號裁定駁回其上
    訴確定（見原處分卷1 附件6 ）。參以系爭貨物第1 項至第
    8 項、第10項及第11項，行為時皆屬「中華民國輸出入貨品
    分類表」內輸入規定「MP1 」代號者（即大陸物品有條件准
    許輸入項目），除大陸物品外，其他國家或地區則無輸入限
    制（見本院卷第73-82 頁），系爭貨物如非大陸物品即無須
    虛報或隱瞞產地，是被告綜合判斷認定系爭貨物產地為中國
    大陸，並非無據。
  3.系爭貨物查驗通關時，因原告急於提領貨物，經被告對該疑
    似大陸物品准予押款放行，嗣既確認產地為中國大陸，且其
    中第1 項至第8 項、第10項及第11項貨物，屬行為時未經經
    濟部公告准許進口之大陸物品，被告因貨已放行提領而追回
    困難，基於行政裁量於法定裁罰額度內，裁處原告貨價2 倍
    之罰鍰，並未對系爭貨物為沒入處分，亦非加罰貨價1 倍替
    代沒入處分。又原告有於5 年內再犯同條例同一規定之情事
    ，有廠商違規紀錄查詢可按，復為原告不爭執（見原處分卷
    2 附件1 第2 頁。被告依海關緝私條例第45條規定加重其罰
    鍰（貨價0.5 倍），計裁處貨價2.5 倍之罰鍰，於法有據，
    並無違反信賴保護、不溯既往原則及比例原則可言。
  4.按海關緝私條例第37條所稱之「管制」物品，係指不得進口
    、出口或管制輸出入之物品。查系爭貨物第1 項至第8 項、
    第10項及第11項，行為時之輸入規定雖為「MP1 」（即大陸
    物品有條件准許輸入項目），而非「MWO 」（大陸物品不准
    輸入）。惟其輸入特別規定為M79 （專案准許及委外加工准
    許進口）（見本院卷第73-82 頁），而系爭貨物既未經專案
    准許進口，亦非委外加工之貨物，為原告所不爭執，即屬不
    准自大陸進口之管制物品，原告逕為進口，且虛報產地，顯
    然涉及逃避管制，其與據實申報，僅因不得進口而予退運之
    情形不同，不得相提並論，被告依法論處，自屬有據。
五、綜上所述，原告主張均無可採。從而被告以原告有虛報進口
    貨物產地，且其中第1 項至第8 項、第10項及第11項貨物，
    非屬經濟部公告准許間接進口之大陸物品，並涉及逃避管制
    之違章行為，審酌貨物已放行提領，原告有5 年內再犯海關
    緝私條例同一規定之情事，處原告第1-8 項、第10項及第11
    項貨物貨價2.5 倍之罰鍰計333,800 元，並追徵第1 項至第
    12項貨物所漏進口稅款計22,509元（包括進口稅14,939元、
    營業稅7,570 元），訴願決定予以維持，揆諸首開規定，均
    無違誤。原告徒執前詞訴請撤銷，為無理由，應予駁回。
六、兩造其餘陳述於判決結果不生影響，無庸一一論列，併予敘
    明。
據上論結，本件原告之訴為無理由，爰依行政訴訟法第98條第1
項前段，判決如主文。
中    華    民    國    98    年     3    月   19     日
                    臺北高等行政法院第三庭
                              審判長法  官  楊  莉  莉
                                    法  官  陳  心  弘
                                    法  官  林  惠  瑜
上為正本係照原本作成。
如不服本判決，應於送達後20日內，向本院提出上訴狀並表明上
訴理由，如於本判決宣示後送達前提起上訴者，應於判決送達後
20日內補提上訴理由書（須按他造人數附繕本）。
中    華    民    國    98    年     3    月   19     日
                                    書記官  陳  圓  圓
附表：
    原申報第1 項至第12項貨物名稱、數量分別為：
    1.T-SHIRT 65% C 35% P 1,099PCE
    2.BLOUSE T/C 65% 35%191PCE
    3.T-SHIRT T/C 65% 35%419PCE
    4.VEST 65% C 35% P362PCE
    5.JACKET T/C 65% 35%30PCE
    6.PANT 100% COTTON 120PCE
    7.BLOUSE 65% C 35% P 180PCE
    8.VEST 100% COTTON 180PCE
    9.HANDBAG 80% C 20% P 28PCE
    10.PANT T/C 65% 35% 26PCE
    11.SKIRT T/C 65% 35% 124PCE
    12.PVC SHOES 12NPR


司法院資訊處製作；財團法人民間司法改革基金會備份。
